【裁判字號】    92,訴,855
【裁判日期】    920926
【裁判案由】    租佃爭議
【裁判全文】
臺灣士林地方法院民事判決  九十二年度訴字第八五五號
    原      告  甲○
    訴訟代理人  林永頌律師
                辜郁雯律師
                黃韋齊律師
    被      告  乙○○
右當事人間租佃爭議事件，經本院於民國九十二年九月十二日言詞辯論終結，本院判
決如左：
    主      文
確認原告與被告間就坐落台北市○○區○○段一小段一四三地號土地之耕地三七五租
約法律關係不存在。
訴訟費用由被告負擔。
    事      實
甲、原告方面：
一、聲明：如主文所示。
二、陳述：
    坐落台北市○○區○○段一小段一四三地號（重測前為台北市內湖區○里○段葫
    蘆洲小段六四地號）土地（下稱系爭土地）登記為原告與訴外人王金守（訴外人
    林王靜梅、王朝明、王寶琴、王朝晃、王麗娟、王作鋒、王秋霖等七人之被繼承
    人）暨台北市所共有。原告及訴外人王金守於民國四十年間與被告就系爭土地訂
    定耕地三七五租約，往後每六年展延租約乙次。嗣原告及訴外人王金守於五十九
    年八月間，與台北市政府環境清潔處（現為台北市政府環境保護局）簽訂合約書
    ，提供系爭土地予台北市政府環境清潔處填墊垃圾。被告對此表示同意，並於領
    取台北市政府環境清潔處核發之農作物補償金後，將系爭土地交付予台北市政府
    環境清潔處使用迄今，不再自任耕作。依耕地三七五減租條例第十六條第一項、
    第二項規定兩造之耕地三七五租約應屬無效。
三、證據：
    提出系爭土地登記謄本、耕地租約變更登記記載表、五十九年八月合約書（以上
    均影本）各一份為證。
乙、被告方面：
一、聲明：駁回原告之訴。
二、陳述：
  (一)被告當時有收到台北市政府環境清潔處核發之補償金約新台幣（下同）四、五千
    元，因地主已同意將系爭土地交給台北市政府環境清潔處堆放垃圾，被告沒有辦
    法表示不同意，故有同意將系爭土地交給台北市政府環境清潔處堆放垃圾。被告
    自系爭土地被倒垃圾後即未在系爭土地上耕作。
  (二)原告應給付被告按當期之公告土地現值減除土地增值稅後餘額三分之一之補償。
    又原告先前皆與被告展延租約，直至最近一次租約屆期，才拒絕與被告展延租約
    。
    理      由
一、原告起訴主張：原告為系爭土地之共有人，原告及訴外人王金守於四十年間與被
    告訂定耕地三七五租約，往後每六年展延租約乙次。嗣原告及訴外人王金守於五
    十九年八月間，與台北市政府環境清潔處簽訂合約書，提供系爭土地予台北市政
    府環境清潔處填墊垃圾。被告對此表示同意，並於領取台北市政府環境清潔處核
    發之農作物補償金後，將系爭土地交付予台北市政府環境清潔處使用迄今，不再
    自任耕作。依耕地三七五減租條例第十六條第一項、第二項規定兩造之耕地三七
    五租約應屬無效。為此提起本訴，求為判決確認兩造間就系爭土地之耕地三七五
    租約法律關係不存在等語。被告則以：原告應給付被告按當期之公告土地現值減
    除土地增值稅後餘額三分之一之補償。又原告先前皆與被告展延租約，直至最近
    一次租約屆期，才拒絕與被告展延租約等語置辯。
二、按確認之訴，非原告有即受確認判決之法律上利益者，不得提起，民事訴訟法第
    二百四十七條第一項前段定有明文。而所謂即受確認判決之法律上利益，係指法
    律關係之存否不明確，原告主觀上認其在法律上之地位有不安之狀態存在，且此
    種不安之狀態，能以確認判決將之除去者而言（最高法院五十二年度臺上字第一
    二三七、一二四０號判例參照）。本件原告主張兩造間就系爭土地之耕地三七五
    租約之法律關係不存在，被告則予否認，是兩造間就系爭土地有無耕地租約之法
    律關係存在顯有爭執，並致原告在法律上之地位有不安之狀態存在，且此種不安
    之狀態，能以確認判決將之除去，而排除被告對原告主張有耕地租約之法律上利
    益，揆諸前揭說明，應認原告訴請確認兩造間就系爭土地之耕地三七五租約法律
    關係不存在，有即受確認判決之法律上利益，合先敘明。
三、原告起訴主張其為系爭土地之共有人，其於四十年間與被告訂定耕地三七五租約
    ，往後每六年展延租約乙次。嗣其於五十九年八月間，與台北市政府環境清潔處
    簽訂合約書，提供系爭土地予台北市政府環境清潔處填墊垃圾之事實，業據提出
    提出系爭土地登記謄本、耕地租約變更登記記載表、五十九年八月合約書（以上
    均影本）各一份為證，復為被告所不爭執，自堪信為真正。
四、按承租人應自任耕作，並不得將耕地全部或一部轉租他人；承租人違反前項規定
    時，原訂租約無效，得由出租人收回自行耕種或另行出租；耕地三七五減租條例
    第十六條第一項、第二項分別定有明文。而所謂不自任耕作，不限於轉租，尚包
    括借與他人使用，及承租人將承租耕地供其他非耕作之用，不論係承租人將耕地
    改作其他用途或任由他人使用，或任其荒蕪，均屬之（最高法院五十六年度台上
    字第一五二０號、六十三年度台上字第五九九號、七十年度台上字第四六三七號
    判例意旨參照）。又所謂「原訂租約無效」，係指承租人違反「不自任耕作」或
    轉租之限制時，原訂租約無待於另為終止表示，當然向後失其效力，租賃關係因
    而歸於消滅者而言（最高法院八十年台再字第十五號判例意旨參照）。本件被告
    既自承有收到臺北市政府環境清潔處之補償金，且有同意將系爭土地交給台北市
    政府環境清潔處堆放垃圾，並自系爭土地被倒垃圾後即未在系爭土地上耕作。依
    前揭說明，被告自五十八年間起即未自任耕作，原訂租約當然向後失其效力，其
    租賃關係自已消滅。
五、次按出租人或承租人不會同申請耕地租約登記，經一方陳明理由，得由出租人或
    承租人單獨申請，觀諸依耕地三七五減租條例第六條第二項授權所制訂之台北市
    耕地租約登記辦法第三條第一項第五款規定甚明。惟耕地三七五減租條例第六條
    第一項有關耕地租約應經登記之規定，係政府機關為便於管理租約行政作業之需
    要，及為保護佃農而謀其舉證上之方便而設，並無藉由政府機關所為各種租約登
    記或逕為登記之行政作業，以達確定、變更或形成人民私權關係之效力。系爭土
    地耕地租約既自五十八年間起失效，核與台灣省耕地租約登記辦法第七條規定承
    租人「並有繼續耕作之事實者」，始得為租約續訂登記者不符，其登記當無使業
    已失效之系爭耕地租約回復其效力。又被告得否向原告請求耕地三七五減租條例
    第十七條所定之補償，要屬另一問題，與兩造之耕地三七五租約法律關係是否存
    在不相關涉，併此敘明。
六、從而，原告訴請確認兩造間就系爭土地之耕地租賃法律關係不存在，洵屬有據，
    應予准許。
七、本件判決基礎已臻明確，兩造其餘之攻擊防禦方法及訴訟資料經本院斟酌後，核
    與判決不生影響，無一一論述之必要，併予敘明。
八、據上論結，原告之訴為有理由，依民事訴訟法第七十八條，判決如主文。
中      華      民      國    九十二    年      九      月    二十六    日
                                    臺灣士林地方法院民事第一庭
~B法      官  楊智勝
右為正本係照原本作成。
如對本判決上訴須於判決送達後廿日內向本院提出上訴狀。
中      華      民      國    九十二    年      九      月      三十    日
~B法院書記官  黃王雅寬


司法院資訊處製作；財團法人民間司法改革基金會備份。
